【裁判字號】    97,訴,424
【裁判日期】    970730
【裁判案由】    分配表異議之訴
【裁判全文】
臺灣士林地方法院民事判決               97年度訴字第424號
原      告  甲○
訴訟代理人  呂金貴律師
被      告  傅艾畇原名傅素珍.
被      告  傅珈覲原名傅素錦.
上2 人共同
訴訟代理人  謝曜焜律師
複  代理人  吳俊達律師
上列當事人間分配表異議之訴事件，本院於民國97年7 月16日言
詞辯論終結，判決如下：
    主  文
原告之訴駁回。
訴訟費用新臺幣壹拾玖萬伍仟柒佰肆拾肆元由原告負擔。
    事實及理由
壹、程序方面：
一、按「確認法律關係之訴，非原告有即受確認判決之法律上利
    益者，不得提起」，民事訴訟法第247 條第1 項前段定有明
    文。而所謂即受確認判決之法律上利益，係指法律關係之存
    否不明確，原告主觀上認其在法律上之地位有不安之狀態存
    在，且此種不安之狀態，能以確認判決將之除去者而言（最
    高法院52年度臺上字第1240號判例意旨參照）。經查：原告
    主張兩造間就坐落臺北市○○區○○段7 小段76地號土地暨
    其上建物門牌號碼臺北市○○區○○路160 巷10弄22號3 樓
    、24號兩棟房屋所設定共同擔保權利總金額新臺幣（以下如
    未標明幣別，均同）2,500 萬元，與本院96年度票字第1184
    號民事裁定就如附表1 所示本票准予強制執行，其抵押權所
    擔保之債權及上開本票債權於超過470 萬2214元部分之本息
    債權不存在等語，為被告所否認，原告主觀上認其在法律上
    之地位有不安之狀態存在，且此種不安之狀態，能以確認判
    決將之除去，揆諸前揭規定及說明，原告提起本件訴訟，訴
    之聲明第1 項請求確認債權不存在，應有確認利益，合先敘
    明。
二、復按，「債權人或債務人，對於分配表所載各債權人之債權
    或分配金額有不同意者，應於分配期日1 日前，向執行法院
    提出書狀聲明異議。」「其有為反對陳述者，應通知聲明異
    議人。」「異議未終結者，為異議之債權人或債務人，得向
    執行法院對為反對陳述之債權人或債務人提起分配表異議之
    訴。」「聲明異議人未於分配期日起10日內向執行法院為起
    訴之證明者，視為撤回其異議之聲明；經證明者，該債應受
    分配之金額應行提存。前項期間，於第40條之1 有反對陳述
    之情述，自聲明異議人受通知之日起算。」強制執行法第39
    條第1 項、第40條之1 第2 項後段、第41條第1 項前段、第
    3 項、第4 項分別定有明文。經查：本院95年度執字第2743
    2 號清償票款強制執行事件，拍賣訴外人曾哲亨（原名曾紹
    龍）所有坐落臺北市○○區○○段7 小段76地號土地暨其上
    建號223 、224 建號即門牌號碼臺北市○○區○○路160 巷
    10弄22號、22號2 樓房屋、訴外人曾哲亨所有同小段77地號
    土地應有部分2 分之1 、原告所有同小段77地號土地應有部
    分2 分之1 ，於96年8 月30日經訴外人丙○○分別以新臺幣
    （以下同）1,780 萬元、610 萬元、610 萬元，共計3,000
    萬元拍定，本院於97年1 月2 日製作分配表，定期於97年1
    月31日實行分配（第18頁至第21頁），原告於97年1 月9 日
    收受分配通知，於分配期日前之97年1 月29日遞狀對上開對
    分配表聲明異議（第22頁），本院民事執行處未依聲明異議
    更正分配表，異議未終結，並轉知債權人表示意見，債權人
    未表同意，執行法院於97年3 月11日通知原告於文到10日內
    提起訴訟（第23頁），原告於97年3 月21日提起本件訴訟，
    有起訴狀收狀戳章為憑（第7 頁），並向執行法院為起訴之
    證明（第91頁），揆諸前揭說明，原告提起分配表異議之訴
    ，訴之聲明第2 項請求：「本院95年度執字第27432 號強制
    執行事件，於97年1 月2 日以士院鎮95執雙字第27432 號通
    知作成分配表，對被告所分配882 萬3,645 元之金額，應減
    為470 萬2,214 元」，已遵守法定之程式。
三、第查，因訴外人臺北市稅捐處內湖分處更正稅款金額，原告
    剩餘款由503 萬5,556 元更正為506 萬6,057 元，且被告於
    拍賣後執本院96年度票字第1184號本票裁定參與分配，執行
    法院97年4 月8 日就剩餘款製作分配表，定期於97年4 月24
    日實行分配（第49頁至第54頁），原告於97年4 月10日收受
    分配通知，於分配期日前之97年4 月18日具狀追加訴之聲明
    第3 項：「本院95年度執字第27432 號強制執行事件，於97
    年3 月31日以士院木95執雙字第27432 號函，就尚有分配餘
    額共計534 萬8,325 元所作成之分配表，對被告『一般債權
    部分』所分配金額494 萬1,159 元，應減為0 元」（第47頁
    ），同日具狀向本院民事執行處陳報：「鈞院95年度執字第
    27432 號強制執行事件，於97年3 月31日以士院木95執雙字
    第27432 號函，就尚有分配餘額共計534 萬8,325 元所作成
    之分配表，對被告『一般債權部分』所分配金額494 萬1,15
    9 元部分表示異議，已向鈞院97年度訴字第424 號分配表異
    議之訴案追加起訴在案，茲隨狀檢附民事追加起訴狀繕本一
    份」（第88頁）。自原告上開向執行處提出之陳報狀形式觀
    之，係直接向執行法院為起訴之證明，惟依文義觀之並探究
    其真義，應係同時向執行法院為聲明異議之意思。因執行法
    院未依原告之聲明異議更正分配表，亦未通知原告提起訴訟
    ，而係直接將該部分視為爭議金額批示提存，堪認異議未終
    結。原告既已於分配期日1 日前，向執行法院提出書狀聲明
    異議並為起訴之證明，且異議確實未終結，則原告追加之訴
    ，亦應視為合法，合先敘明。
貳、實體方面：
一、原告起訴主張：
  (一)原告於民國92年12月16日為訴外人王紹文向訴外人丙○○（
    原名傅芬苑）借款乙事，曾提供其所有坐落臺北市○○區○
    ○段7 小段76地號土地應有部分10萬分之5986暨其上建物門
    牌號碼臺北市○○區○○路160 巷10弄22 號3樓、24號兩棟
    房屋所有權全部（以下簡稱系爭不動產），辦理設定共同擔
    保權利總額最高限額1,200 萬元之第2 順位抵押權予訴外人
    丙○○之胞妹即被告傅艾畇（原名被告傅素珍）、傅珈覲（
    原名傅素錦），嗣於93年10月4 日變更為最高限額2,500 萬
    元，另訴外人王麗真係提供同地號土地應有部分10萬分之29
    93暨其上建物門牌號碼臺北市○○區○○路160 巷10弄20號
    3 樓房屋（以下簡稱系爭20號3 樓房屋）、訴外人曾紹龍提
    供同地號土地應有部分10萬分之6352暨其上建物門牌號碼臺
    北市○○區○○路160 巷10弄22號、22號2 樓兩棟房屋（以
    下簡稱系爭22號、22號2 樓房屋）為共同擔保。
  (二)又原告與訴外人王麗真、丙○○於96年1 月26日簽訂協議書
    ，約定訴外人丙○○同意於原告所有之系爭不動產及訴外人
    王麗真所有之系爭20號3 樓房屋再向銀行設定抵押借款，以
    清償第1 順位抵押權後之餘額償還訴外人丙○○，經核貸後
    ，訴外人丙○○負責請被告2 人將上開第2 順位抵押權予以
    塗銷，並將原告於92年12月4 日簽發如附表所示面額2,442
    萬6,000 元之本票（以下簡稱系爭本票）返還原告。惟因金
    融實務上銀行需取得第1 順位抵押權登記後始會撥款，而上
    開房地已設定第1 順位抵押權予臺北市內湖區農會、第2 順
    位抵押權予被告，故上開協議無法履行，惟由協議書內容可
    知，原告與訴外人王麗真提供不動產設定抵押予被告2 人，
    乃在擔保訴外人王紹文對訴外人丙○○之借款，且原告簽發
    之系爭本票，亦係擔保訴外人王紹文對訴外人丙○○之借款
    供為清償之債權證明文件而已，被告僅係被借名或受託擔任
    該債權及擔保物權之名義上權利人，被告傅珈覲依本院96年
    度票字第1184號民事裁定准許強制執行之債權額，及被告2
    人在95年度執字第27432 號強制執行事件基於抵押權人地位
    得主張優先分配之債權額，應依訴外人王紹文向訴外人丙○
    ○之借款數額為據。
  (三)本院95年度執字第27432 號強制執行事件，債權人臺北市內
    湖區農會聲請將原告所有之系爭不動產實施拍賣，定97年1
    月31日實行分配，原告接獲通知始知被告主張第2 順位抵押
    權得優先分配之債權額為系爭本票本金2,442 萬6,000 元及
    利息113 萬6,311 元，受分配金額882 萬3,645 元。惟經原
    告向訴外人王紹文聯繫，訴外人王紹文表示僅於92年11月28
    日、92年12月5 日分別向訴外人丙○○借款南非幣49萬4,66
    1.3 元、48萬元，共計南非幣97萬4,661.3 元，其餘4 筆借
    款係Kingtex Marketing 公司（以下簡稱Kingtex 公司）向
    訴外人丙○○之借款，與訴外人王紹文無關。借款金額以95
    年12月15日兆豐銀行牌告買入匯率1:4.61計算，折合新臺幣
    449 萬3,189 元，加計票載到期日95年12月3 日起至系爭不
    動產拍定日96年9 月11日止共283 日以週年利率6%計算之遲
    延利息20萬9,025 元，超過470 萬2,214 元（計算式：4,49
    3,189+209,025=4,702, 214）之本息債權應不存在。又本院
    95年度執27432 號強制執行事件復定97年4 月24日實行分配
    ，就之前分配餘額534 萬8,325 元另製作分配表，由被告受
    償494 萬1,159 元，此部分被告應不得再受分配等語。
  (四)並聲明：1.確認被告就原告所有坐落臺北市○○區○○段7
    小段76地號土地應有部分10萬分之5986暨其上建物門牌號碼
    臺北市○○區○○路160 巷10弄22號3 樓、24號兩棟房屋所
    有權全部，所設定共同擔保權利總金額最高限額2,500 萬元
    ，與本院96年度票字第1184號民事裁定就如附表1 所示本票
    准予強制執行，其於超過470 萬2214元部分之本息債權不存
    在。2.本院95年度執字第27432 號強制執行事件，於97年1
    月2 日以士院鎮95執雙字第27432 號通知作成分配表，對被
    告所分配882 萬3,645 元之金額，應減為470 萬2,214 元。
    3.本院95年度執字第27432 號強制執行事件，於97年3 月31
    日以士院木95執雙字第27432 號函，就尚有分配餘額共計53
    4 萬8,325 元所作成之分配表，對被告「一般債權部分」所
    分配金額494 萬1,159 元，應減為0 元。
二、被告則以：
  (一)訴外人王紹文及其妻蘇淳和經訴外人葉公諺（原名乙○○）
    引介，以個人名義向訴外人丙○○、被告傅艾畇、傅珈覲姐
    妹借款，借款當時傅氏姐妹並不知有Kingtex 公司存在，雙
    方談妥借款細節後，訴外人王紹文逐次向傅氏姐妹借款，每
    次均通知傅氏姐妹以現金或匯款之方式交付借款，有時匯入
    訴外人蘇淳和帳戶，有時匯入Kingtex 公司帳戶，皆係依借
    款人指示為之。傅氏姐妹先依指示於90年4 月19日、90年8
    月28日匯付南非幣36萬879 元、68萬6,000 元至訴外人蘇淳
    和帳戶、91年11月19日匯入40萬3,581.35元至Kingtex 公司
    帳戶，再於92年11月28日以現金交付南非幣49萬4,661.3 元
    、92年12月5 日匯付南非幣48萬元至訴外人蘇淳和帳戶。92
    年12月初，訴外人王紹文夫婦欲再向傅氏姐妹借款，因先前
    借款折合新臺幣已達1,280 萬元左右，故傅氏姐妹要求訴外
    人王紹文提供擔保，訴外人王紹文乃覓得其母即原告、胞弟
    即訴外人曾哲亨（原告曾紹龍）、胞妹即訴外人王麗真提供
    名下不動產為擔保，並要求續借至2,500 萬元左右，然原告
    方面委託代書辦理抵押權設定時，僅設定1,200 萬元，傅氏
    妹姐原不擬續借，經訴外人王紹文、葉公諺一再央求，乃再
    於92年12月29日匯付南非幣19萬元、1 萬元至Kingtex 公司
    帳戶、93年2 月5 日匯付南非幣50萬元至Kingtex 公司帳戶
    。93年10月初訴外人王紹文再欲借款南非幣150 萬元，傅氏
    姐妹提出必須將抵押權設定提高至2,500 萬元，並需開立本
    票為債權憑證等要求，經結算全部借款金額為南非幣462 萬
    5,121.65元，雙方合意以匯率1:5.281 折算新臺幣返還傅氏
    姐妹，折合新臺幣為2,442 萬642.312 元，加計結匯手續費
    及損失匯差，由原告簽發面額2,442 萬6,000 元之系爭本票
    作為債權憑證，並由訴外人曾紹龍、王麗真背書。傅氏姐妹
    於93年10月4 日抵押權變更登記完竣暨收到原告簽發之本票
    後，始於93年10月8 日匯付南非幣150 萬元至訴外人王紹文
    指定之Kingtex 公司帳戶內。
  (二)系爭本票於95年12月3 日屆期，訴外人王紹文並未清償分文
    ，傅氏姐妹分別於96年1 月5 日、96年1 月26日與訴外人曾
    哲亨、原告及訴外人王麗真簽立協議書，訴外人曾哲亨願將
    其名下已提供設定抵押權之不動產以500 萬元轉讓予傅氏姐
    妹，其餘未償部分不再負責，原告及訴外人王麗真則願將已
    設定抵押權之不動產再向銀行設定抵押借款，清償第1 順位
    抵押權後餘額清償予傅氏姐妹。惟因該等不動產皆遭臺北市
    內湖區農會聲請拍賣，無法解除查封，故上開2 份協議書無
    法履行，被告為確保權益，乃執系爭本票聲請法院裁定准予
    強制執行，聲明參與分配。
  (三)本件借款之債權人為傅氏三姐妹，並非只有訴外人丙○○1
    人，僅因訴外人丙○○較長時間在南非，故由其代表與訴外
    人王紹文洽談借款之事，又被告2 人較長時間在國內，故由
    被告2 人登記為抵押權人。雖訴外人丙○○曾於96年1 月26
    日與原告及訴外人王麗真簽訂協議書，惟實係訴外人丙○○
    以自己及代理被告2 人名義所簽立。退步言之，縱令原告主
    張被告2 人為訴外人丙○○信託或借名之權利人云云屬實，
    然信託或借名登記之受託人、名義人對第三人而言，仍為真
    正權利人，被告2 人既為抵押權人及債權人，自得接受分配
    。
  (四)倘本院認系爭本票受款人僅被告傅珈覲1 人，惟原告已自認
    傅珈覲亦為債權人，至少其可依第2 順位抵押權人之地位，
    就執行費、稅款及第1 順位債權人金額分配後之餘額，較另
    一普通債權人美商花旗銀行股份有限公司（以下簡稱花旗銀
    行）優先分配，並就執行費、稅款、第1 順位債權人金額分
    配後之餘額，依系爭本票裁定，與另一普通債權人花旗銀行
    按比例分配。
  (五)本院95年度執字第27432 號強制執行事件係就訴外人曾哲亨
    所有之系爭22號、22號2 樓房屋、訴外人曾哲亨及原告共有
    之坐落臺北市○○區○○段7 小段77地號土地應有部分各2
    分之1 予以拍賣，並製作分配表，被告以第2 順位抵押權人
    之地位所受分配之882 萬3,645 元，非就原告所有之77地號
    土地應有部分拍賣價格受分配，故原告就此部分提起分配表
    異議之訴，不具備權利保護要件等語置辯。
  (六)並聲明：原告之訴暨追加之訴均駁回。
三、本件經本院依民事訴訟法第271 條之1 準用同法第270 條之
    1 第1 項第3 款規定，整理並協議簡化爭點及不爭執點如下
    （本院97年4 月28日言詞辯論筆錄，第57頁至第59頁）：
  (一)兩造不爭執之事實：
    1.原告前於92年12月4 日，簽發到期日為95年12月3 日、受
      款人為被告傅珈覲、面額2,442 萬6,000 元之本票予被告
      傅珈覲（第39頁）。嗣被告傅珈覲執上開本票向院聲請准
      予強制執行，經本院於96年2 月27日以96年度票字1184號
      准予在案（以下簡稱系爭本票裁定）。
    2.原告、訴外人曾哲亨、王麗真前於92年12月16日，以坐落
      臺北市○○區○○段7 小段76地號土地暨其上建號223 、
      224 、220 、226 、218 號即門牌號碼臺北市○○區○○
      路160 巷10弄22號、22號2 樓（曾紹龍所有）、22號3 樓
      、24號（原告所有）、20號3 樓（王麗真所有）房屋為共
      同擔保，為被告傅艾畇、傅珈覲設定最高限額1,200 萬元
      之第2 順位抵押權，權利範圍各2 分之1 （第10頁至第11
      頁）。嗣於93年10月4 日變更權利金額為2,500 萬元（第
      12頁至第15頁）。
    3.原告及訴外人王麗真（甲方）與訴外人丙○○（乙方）於
      96年1 月26日簽訂協議書約定：「甲乙雙方於92年12月16
      日為王紹文對乙方借款一事，而提供下列房地為物的擔保
      ，設定最高限額新臺幣二千五百萬元第二順位抵押權予乙
      方妹妹傅素珍、傅素錦乙事，協議如下：……二、乙方同
      意由甲方提供上開三棟房地再向銀行設定抵押借款，以清
      償第一順位抵押權後之餘額償還乙方。三、甲方提供上開
      三棟房地向銀行貸款，經核准後，乙方應負責請傅素珍、
      傅素錦將上開第二順位抵押權予以塗銷。四、甲方以上開
      三棟房地向銀行設定抵押貸款償還乙方之後，乙方同意甲
      方於92年12月16日設定第二順位抵押權予乙方妹妹傅素珍
      、傅素錦就王紹文對甲方借款之擔保義務即全部免除。…
      …六、甲方於提供上開三棟房地貸款清償乙方之同時，乙
      方應將甲○於92年12月4 日簽發指定傅素錦為受款人之面
      額新臺幣二千四百四十二萬六千元之本票或債權憑證返還
      甲方」等語（第16頁至第17頁）。
    4.訴外人臺北市內湖區農會為系爭不動產第1 順位抵押權人
      ，聲請就訴外人曾哲亨所有之系爭22號、22號2 樓房屋、
      訴外人曾哲亨所有同小段77地號土地應有部分2 分之1 、
      原告所有同小段77地號土地應有部分2 分之1 強制執行，
      經本院以95年度執字第27432 號受理，被告聲明參與分配
      。上開不動產於96年8 月30日經訴外人丙○○以3,000 萬
      元拍定，本院於97年1 月2 日製作分配表，定期於97年1
      月31日實行分配，被告為次序8 ，陳報債權本金2,442 萬
      6,000 元，本息共計2,556 萬2,311 元，分配金額882 萬
      3,645 元，不足額1,673 萬8,666 元，發還原告503 萬5,
      556 元、發還訴外人曾哲亨28萬2,268 元。原告於97年1
      月29日對分配表聲明異議，經執行法院轉知債權人表示意
      見，債權人未表同意，執行法院於97年3 月11日通知原告
      於文到10日內提起訴訟，原告於97年3 月21日提起本件訴
      訟。
    5.因訴外人臺北市稅捐處內湖分處更正稅款金額，原告剩餘
      款更正為506 萬6,057 元，且被告於拍賣後執本院96年度
      票字第1184號本票裁定參與分配，執行法院97年4 月8 日
      就剩餘款製作分配表，定期於97年4 月24日實行分配，被
      告為次序1 、2 ，陳報執行費12萬4,898 元、票款債權金
      額1673萬8,666 元，分配金額506 萬6,057 元，不足額1,
      179 萬7,507 元。
  (二)兩造爭執要旨：
    1.原告提起分配表異議之訴是否有權利保護之必要？
    2.被告對原告之抵押權及本票債權是否為擔保訴外人丙○○
      對訴外人王紹文之借款債權？
    3.如是，訴外人丙○○對訴外人王紹文之借款債權若干？原
      證5 編號3 至6 所示之匯款金額，是否為系爭本票與抵押
      權所擔保之債權？
四、茲就上述爭點，析述本院得心證之理由如下：
  (一)原告就97年1 月2 日製作、97年1 月31日定期實行分配之分
    配表提起異議之訴，無權利保護必要：
    經查，訴外人臺北市內湖區農會聲請就訴外人曾哲亨所有之
    系爭22號、22號2 樓房屋、訴外人曾哲亨所有同小段77地號
    土地應有部分2 分之1 、原告所有同小段77地號土地應有部
    分2 分之1 強制執行，經本院以95年度執字第27432 號受理
    ，於96年8 月30日經訴外人丙○○以3,000 萬元拍定，本院
    於97年1 月2 日製作分配表，定期於97年1 月31日實行分配
    。其中分配表之表1 係分配訴外人曾哲亨所有之系爭22號、
    22號2 樓房屋拍賣款共計1,780 萬元，次序1 、2 、3 為訴
    外人臺北市內湖區農會、花旗銀行、國庫代扣被告之執行費
    各5 萬5,655 元、4,522 元、7 萬510 元，次序4 、5 、6
    為臺北市稅捐處內湖分處之土地增值稅、房屋稅、地價稅各
    102 萬7,276 元、5,875 元、1 萬2,517 元，次序7 為第1
    順位抵押權人臺北市內湖區農會分得780 萬元，次序8 為第
    2 順位抵押權人被告2 人分得882 萬3,645 元；表2 係分配
    訴外人曾哲亨所有之系爭77地號土地應有部分2 分之1 拍賣
    款610 萬元，分配予訴外人臺北市內湖區農會、花旗銀行、
    臺北市稅捐處內湖分處、余祁暐等人，尚有餘款28萬2, 268
    元發還訴外人曾哲亨；表3 係分配原告所有之系爭77地號土
    地應有部分2 分之1 拍賣款610 萬元，分配予訴外人臺北市
    內湖區農會、臺北市稅捐處內湖分處等人，尚有餘款503 萬
    5,556 元發還原告，此有該次分配表在卷可稽（第18頁至第
    21頁）。由上足見，原告雖為該次分配表之債務人，被告為
    債權人，惟被告分得之882 萬3,645 元，係源自於拍賣訴外
    人曾哲亨所有不動產之所得款，與原告無涉，被告並未就原
    告所有不動產之拍賣款取得分配款。是以，原告訴之聲明第
    2 項請求將本院95年度執字第27432 號強制執行事件，於97
    年1 月2 日製作之分配表，對被告所分配882 萬3,645 元之
    金額，應減為470 萬2,214 元，實係針對訴外人曾哲亨所有
    不動產拍賣所得款分配方式提起分配表異議之訴，難認原告
    就此部分聲明有權利保護必要。
  (二)被告對原告之抵押權及本票所擔保債權之內容：
    原告主張被告對原告抵押權及本票所擔保之債權為訴外人丙
    ○○對訴外人王紹文之借款債權，被告則辯稱借款債權人包
    括訴外人丙○○及被告2人。經查：
    1.原告主張被告對原告抵押權及本票所擔保之債權為訴外人
      丙○○對訴外人王紹文之借款債權，無非係以原告及訴外
      人王麗真與訴外人丙○○於96年1 月26日簽訂協議書為據
      （第16頁至第17頁），其內容略以：「甲（即原告及王麗
      真）乙（即丙○○）雙方於92年12月16日為王紹文對乙方
      借款一事，而提供下列房地為物的擔保，設定最高限額新
      臺幣二千五百萬元第二順位抵押權予乙方妹妹傅素珍、傅
      素錦乙事，協議如下：……六、甲方於提供上開三棟房地
      貸款清償乙方之同時，乙方應將甲○於92年12月4 日簽發
      指定傅素錦為受款人之面額新臺幣二千四百四十二萬六千
      元之本票或債權憑證返還甲方」等語（第16頁至第17頁）
      ，自上開協議書文義觀之，似指原告及訴外人王麗真提供
      不動產為被告設定抵押權，暨原告簽發系爭本票，係為擔
      保訴外人王紹文對訴外人丙○○之借款。惟查，訴外人丙
      ○○及被告2 人另於96年1 月5 日與訴外人曾哲亨於國鼎
      法律事務所簽訂協議書，內容略以：「緣乙方（即曾哲亨
      ）於民國92年12月間與其他共同借款人共同向甲方（即訴
      外人丙○○及被告2 人）借款新臺幣貳仟伍佰萬元正，借
      款利息自民國92年12月10日起至民國95年12月15日止，約
      定利息為月息2 分（利息算至民國95年12月10日止為1,50
      0 萬元），並由乙方與甲○、王麗真共同將渠等名下之之
      不動產設定抵押權予甲方傅素錦、傅素珍。茲乙方為清償
      部分債務，爰與甲方達成下列協議」等語（第72頁至第73
      頁），並有謝曜焜律師見證，依此份協議書之文義，似指
      原告及訴外人王麗真、曾哲亨提供不動產為被告設定抵押
      權，係為擔保曾哲亨及其他共同借款人向原告及被告2 人
      借款，顯與前揭96年1 月26日協議書所載之法律關係有間
      ，何者內容為真正，誠非無疑。然核諸原告為訴外人王紹
      文、曾哲亨、王麗真之母，被告及訴外人丙○○3 人為姐
      妹，近親間有同財或互相借名之關係，在所多有，當事人
      於借款當時僅以1 人或數人出面洽商，亦不無可能，尚難
      逕認被告2 人純粹係被借名之關係。
    2.復查，證人丙○○於本院97年6 月16日言詞辯論期日到庭
      證稱：「（問：妳怎麼有這麼多錢可以借王紹文？）我們
      姐妹於1992年售資拿下長榮海運在南非的總代理，以被告
      傅素珍為董事長」、「（問：妳們如何交付借款予王紹文
      ？）有兩筆是從我爸爸戶頭臺灣銀行雲林分行轉到南非公
      司戶頭，再轉到王紹文指定的戶頭，其他是我們在南非總
      代理分紅的錢」、「他有請我們姐妹吃飯，經過我們姐妹
      同意」、「是我們姐妹一起借的，王紹文夫妻都知情」、
      「（問：王紹文的媽媽甲○、曾紹龍、王麗真三人為何會
      把內湖房子設定抵押給妳？）為了擔保王紹文的借款債權
      」、「簽本票是我要求的，為了擔保王紹文的借款債權，
      金額是2001至2003年間的所有借款的總額，約500 萬南非
      幣，換算約臺幣2,500 萬，因為2003年12月初，王紹文來
      借款，我說不設定抵押不可能再借款給他，把設定抵押權
      資料寄給被告傅素錦，本來說好設定抵押2,500 萬元，後
      來發現只有設定1,200 萬，我打給原告甲○，原告說王紹
      文只有借1,200 萬元，因為王紹文還要再繼續借錢，我跟
      王紹文說不設定到2,500 萬，即不再借錢給他，後來就變
      更設定到2,500 萬元」、「（問：為何抵押權人只有被告
      2 人？）因為我長期在南非，被告傅素珍、傅素錦長期都
      在臺灣，王紹文也知道這是我們姐妹的錢」等語（112 頁
      至第114 頁），又證人即原告女婿葉公諺（原名乙○○）
      於本院97年5 月19日言詞辯論期日到庭證稱：「當時王紹
      文在南非，跟丙○○借款，傅小姐要求要設定抵押權」、
      「我未經手抵押權的設定，但中間所有的本票都是經由我
      寄給被告，被告寄回也是經由我給原告再寄回去」、「（
      問：原告、曾哲亨、王麗真的不動產設定抵押給被告，是
      否是為了擔保王紹文向丙○○的借款？）是的。曾紹龍是
      原告的三兒子，王麗真是我太太，王紹文是我大舅子」、
      「都是我岳母（即原告）負責聯絡的，我只是中間人負責
      傳遞文件」、「（問：有無曾經把抵押權文件寄到彰化北
      斗給被告？為何要寄給她？）有，丙○○要我寄給她，將
      所有文件連同本票寄給被告。後來被告用印寄給我，我再
      交給我岳母」、「（問：是你大舅子王紹文的公司還是個
      人向丙○○借錢？）我印象中是王紹文私人借貸」、「（
      問：該本票及設定抵押權給被告是否為擔保王紹文的私人
      借款？）是的」、「（王紹文經營的外國公司是否由他所
      獨資？）就我所知本來是我岳父的，可能單獨轉給王紹文
      或是王紹文和他弟弟曾紹龍，詳情我不清楚」、「（問：
      王紹文財務有問題，是公司周轉還是個人財務？）應該是
      個人」等語（第102 頁至第105 頁）。互核前揭證人之證
      詞，足認原告為被告2 人設定抵押權及簽發本票，係為擔
      保訴外人王紹文之借款債權。至於貸與人係訴外人丙○○
      1 人，或係被告與訴外人丙○○3 姐妹共同出借，或係訴
      外人丙○○借用被告2 人名義擔任名義上之債權人，抑或
      係訴外人丙○○將債權讓與被告行使，與結論不生影響，
      至少堪認系爭抵押權及本票所擔保之債權額，應以訴外人
      王紹文實際借得之金額為據，要屬無疑。
  (三)系爭抵押權及本票擔保之債權額應以本票面額為據：
    又原告主張抵押權及本票所擔保之債權，僅如附表2 編號4
    、5 之2 筆借款共計南非幣97萬4,661.3 元，按95年12月15
    日牌告匯率1:4. 61 計算，折合新臺幣449 萬3,189 元，加
    計票載到期日95年12月3 日起至系爭不動產拍定日96年9 月
    11日止共283 日以週年利率6%計算之遲延利息20萬9,025 元
    ，共計本息僅470 萬2,214 元云云，被告則辯稱借款9 筆如
    附表2 所示，共計南非幣462 萬5,121.65元，合意以匯率1:
    5.28 1折算新臺幣為2,442 萬642.312 元，加計結匯手續費
    及損失匯差以2,442 萬6,000 元計算等語。經查：
    1.被告主張其依訴外人王紹文指示交付現金或匯款共9 筆至
      其指定帳戶之事實，有帳戶往來明細（第25頁至第27頁、
      第69頁至第71頁、第96頁至第99頁）、匯款單（第126 頁
      至第127 頁、第129 頁）等影本在卷可稽。被告雖就其中
      受款人為Kingtex 公司及如附表2 編號1 、2 所示之受款
      人為訴外人蘇純和之匯款，否認與訴外人王紹文之借款有
      關云云，惟訴外人蘇純和與王紹文為夫妻關係，被告既對
      於如附表2 編號5 所示受款人為蘇純和之匯款48萬元，不
      否認該筆匯款確係匯付予訴外人王紹文之借款，何以針對
      如表2 編號1 、2 所示受款人為蘇純和之2 筆匯款，竟否
      認與訴外人王紹文有關，實啟人疑竇。
    2.又證人葉公諺（原名乙○○）於本院97年5 月19日言詞辯
      論期日到庭證稱：「（問：丙○○小姐有無請你向原告確
      認王紹文借款是多少並開本票？）有，本票金額是我寫的
      ，但章是原告自己蓋的」（第102 頁）、「（問：本票上
      載2,400 多萬，是否以南非幣換算後的臺幣？當時匯率多
      少？）匯率約5.2 多，詳細數字已忘記了」、「（問：是
      你大舅子王紹文的公司還是個人向丙○○借錢？）我印象
      中是王紹文私人借貸」、「約前年12月1 月間丙○○有把
      匯款紀錄給我看，但不是結算，只是請我瞭解狀況，有請
      王紹文回臺灣確認金額，但王紹文沒有回來」、「（問：
      該本票及設定抵押權給被告是否為擔保王紹文的私人借款
      ？）是的」、「（王紹文經營的外國公司是否由他所獨資
      ？）就我所知本來是我岳父的，可能單獨轉給王紹文或是
      王紹文和他弟弟曾紹龍，詳情我不清楚」、「（問：王紹
      文財務有問題，是公司周轉還是個人財務？）應該是個人
      」等語綦詳（第102 頁至第105 頁），核與證人丙○○於
      本院97年6 月16日言詞辯論期日到庭證稱：「王紹文2000
      年之前都是有借有還，從2001年開始王紹文就沒有還過錢
      ，只有付過利息，總共將近2,500 萬臺幣，還有4 筆在南
      非的借款沒有資料」、「簽本票是我要求的，為了擔保王
      紹文的借款債權，金額是2001至2003年間的所有借款的總
      額，約500 萬南非幣，換算約臺幣2,500 萬，因為2003年
      12月初，王紹文來借款，我說不設定抵押不可能再借款給
      他，把設定抵押權資料寄給被告傅素錦，本來說好設定抵
      押2,500 萬元，後來發現只有設定1,200 萬，我打給原告
      甲○，原告說王紹文只有借1,200 萬元，因為王紹文還要
      再繼續借錢，我跟王紹文說不設定到2,500 萬，即不再借
      錢給他，後來就變更設定到2,500 萬元」、「500 萬借款
      是包括9 筆借款，自2001年到2004年10 月8日。第二次增
      加額度設定完成是於2004年10月4 日，所以在10月8 日借
      給王紹文最後一筆150 萬元」、「（問：這張本票的金額
      ，有無跟甲○結算過？）我有打給乙○○，轉告甲○要向
      王紹文確認全部借款金額，並且約定匯率是5.28」（第11
      2 頁至第114 頁）等語大致相符，而證人葉公諺為原告之
      女婿，當無偏頗被告之理，堪信為真實。依上開2 名證人
      之證詞，足認訴外人王紹文借款金額業經雙方核算並折算
      新臺幣為2,442 萬6,000 元，經原告同意簽發與借款金額
      相符面額之本票作為擔保，且上開金額均屬訴外人王紹文
      之私人借貸，並非Kingtex 公司之借貸，9 筆借款金額均
      屬抵押權及本票擔保之範圍。
    3.至於原告雖提出兩造於94年2 月19日簽署之Acknowledge-
      ment of Debt（債務承認書），載明債務人為Kingtex 公
      司、債權人為Ninfu R. Ridge Development公司（以下簡
      稱Ninfu 公司），內容敘及債務人應返還債權人資本額南
      非幣150 萬元云云（第145 頁至第149 頁），惟上開債務
      承認書簽署日期距150 萬元匯款日期已約半年，亦不無可
      能係Kingtex 事後就訴外人王紹文之借款為併存或免責之
      債務承擔，尚難逕認當初之借款人必為Kingtex 公司。參
      以被告提出南非Louw&Hely 律師事務所律師C. van Brug-
      gen 出具之證明書，載明訴外人丙○○給付南非幣150 萬
      元予訴外人王紹文作為借款，雙方確認此項借款有系爭本
      票及抵押權作為擔保，訴外人丙○○依訴外人王紹文指示
      將款項匯入Kingtex 公司帳戶，訴外人丙○○不懂英文，
      基於相信訴外人王紹文始簽署債務承諾書，94年4 月18日
      再簽署債務承諾書之修訂版，訴外人王紹文確認願將南非
      住宅出售後返還南非幣150 萬元之借款等語（第181 頁至
      第182 頁），益徵上開債務承認書不足以作為借款人為K-
      ingtex公司之認定。另原告主張Ninfu 公司曾就上開南非
      幣150 萬元借款在南非法院起訴，經南非法院判決認定借
      款人為Kingtex 公司而非訴外人王紹文云云，惟未舉證以
      實其說，而依被告提出之南非高等法院Notice of Motion
      記載，第1 原告為訴外人丙○○、第2 原告為Ninfu 公司
      ，第1 被告為蘇淳和、第2 被告為王紹文、第3 被告為K-
      ingtex公司、第4 被告為Julie Wang Invest-ment公司、
      第5 被告為Edelstein- Bosman 公司，請求標的包括南非
      幣30萬元及利息2 萬5,200 元、27萬元及利息2 萬2,680
      元、35萬6,322.58元、22萬元及利潤11萬7,096.77元等，
      核與如附表所示之款項無涉，則原告此部分主張，要無足
      取。
    4.綜上，應認被告主張系爭抵押權及本票所擔保之債權，為
      訴外人王紹文之借款2,442萬6,000元等語，堪以採信。
五、從而，原告訴請確認被告就原告所有系爭不動產所設定共同
    擔保權利總金額最高限額2,500 萬元，與本院96年度票字第
    1184號民事裁定就系爭本票准予強制執行，其於超過470 萬
    2214元部分之本息債權不存在，本院95年度執字第27432 號
    強制執行事件97年1 月2 日作成之分配表，對被告所分配88
    2 萬3,645 元之金額，應減為470 萬2,214 元，97年3 月31
    日作成之分配表，對被告「一般債權部分」所分配金額494
    萬1,159 元，應減為0 元，為無理由，應予駁回。
六、又於96年2 月27日取得本院96年度票第1184號民事裁定，並
    於本院95年度執字第27432 號強制執行事件拍賣標的物拍定
    後執上開本票裁定聲明參與分配者為被告傅素錦，是就原告
    剩餘款506 萬6,057 元得參與分配並分得票款債權494 萬1,
    159 元之人，應為具有執行名義之被告傅珈覲，而不及於被
    告傅艾畇，本院95年度執字第27432 號強制執行事件97年4
    月8 日作成之分配表，誤併列被告2 人為債權人，應予更正
    ，惟此尚非原告訴之聲明範圍，附此敘明。
七、末按，「法院為終局判決時，應依職權為訴訟費用之裁判。
    」民事訴訟法第87條第1 項定有明文。查本件原告之訴為無
    理由，訴訟費用19萬5,744 元應由原告負擔。
八、本件判決基礎俱已臻明確，兩造其餘攻防方法及訴訟資料經
    本院審酌後，核與判決不生影響，無逐一論駁之必要，併此
    敘明。
九、據上論結，原告之訴為無理由，依民事訴訟法第78條、第87
    條第1 項，判決如主文。
中    華    民    國    97    年    7     月    30    日
                  民事第二庭  法  官  陳玉曆
以上正本證明與原本無異。
如對本判決上訴，應於判決送達後20日內向本院提出上訴狀。
中    華    民    國    97    年    8     月     4     日
                              書記官  吳華瑋
附表一：本票
┌───┬───┬────┬────┬────────┐
│發票人│受款人│發票日  │到期日  │票面金額        │
├───┼───┼────┼────┼────────┤
│甲○  │傅素錦│92.12.4 │95.12.3 │2,442 萬6,000 元│
└───┴───┴────┴────┴────────┘
附表二：借款明細
┌─┬────┬─────┬──────┬───┬──┐
│編│  日期  │受款人    │金額：南非幣│證物  │備註│
│號│        │          │            │頁數  │    │
├─┼────┼─────┼──────┼───┼──┤
│1 │94.4.19 │蘇淳和    │  360,879   │69,126│    │
├─┼────┼─────┼──────┼───┼──┤
│2 │90.8.28 │蘇淳和    │  686,000   │70,127│    │
├─┼────┼─────┼──────┼───┼──┤
│3 │91.11.19│Kingtex   │  403,581.35│71,129│    │
│  │        │Marketing │            │      │    │
├─┼────┼─────┼──────┼───┼──┤
│4 │92.11.28│王紹文    │  494,661.3 │不爭執│現金│
├─┼────┼─────┼──────┼───┼──┤
│5 │92.12.5 │蘇淳和    │  480,000   │不爭執│    │
├─┼────┼─────┼──────┼───┼──┤
│6 │92.12.29│Kingtex   │  190,000   │25    │    │
│  │        │Marketing │            │      │    │
├─┼────┼─────┼──────┼───┼──┤
│7 │92.12.29│同上      │   10,000   │25    │    │
├─┼────┼─────┼──────┼───┼──┤
│8 │93.2.5  │同上      │  500,000   │26,98 │    │
├─┼────┼─────┼──────┼───┼──┤
│9 │93.10.8 │同上      │1,500,000   │27,99 │    │
├─┴────┼─────┴──────┴───┴──┤
│共計        │            4,625,121.65              │
└──────┴───────────────────┘


司法院資訊處製作；財團法人民間司法改革基金會備份。
